【裁判字號】    99,台上,6043
【裁判日期】    991007
【裁判案由】    貪污等罪
【裁判全文】
最高法院刑事判決            九十九年度台上字第六０四三號
上  訴  人  台灣高等法院台南分院檢察署檢察官
上  訴  人
即  被  告  甲○○
上  訴  人
（被  告）  乙○○
共      同
選任辯護人  陳適庸律師
上列上訴人等因被告等貪污等罪案件，不服台灣高等法院台南分
院中華民國九十九年一月二十二日第二審更審判決（九十八年度
重上更(九)字第一０九號，起訴案號：台灣嘉義地方法院檢察署八
十三年度偵字第五二一五號，八十四年度偵字第九一一、一八九
四號），提起上訴，本院判決如下：
    主  文
上訴駁回。
    理  由
按刑事訴訟法第三百七十七條規定，上訴於第三審法院，非以判
決違背法令為理由，不得為之。是提起第三審上訴，應以原判決
違背法令為理由，係屬法定要件。如果上訴理由書狀並未依據卷
內訴訟資料，具體指摘原判決不適用何種法則或如何適用不當，
或所指摘原判決違法情事，顯與法律規定得為第三審上訴理由之
違法情形，不相適合時，均應認其上訴為違背法律上之程式，予
以駁回。本件檢察官上訴意旨略稱：(一)、本件嘉義縣鹿草鄉公所
之民國八十二年有機質肥料採購案（下稱本件肥料採購案）既經
該鄉公所先行報請嘉義縣政府核准，並經公開比價後，始與台茂
農業股份有限公司（下稱台茂公司）訂立買賣合約書，另依共同
被告施國治（業經判刑確定）所提出之農戶購買名冊及數量清冊
記載，暨證人蔡土城等人之證述，上訴人乙○○如已依前開合約
規定，將台茂公司所生產之五千包保青牌有機質肥料（下稱本件
肥料）交予申購之農戶，乙○○是否仍不得依「鹿草鄉八十二年
度辦理農業生產環境推行有機農業實施計劃」（下稱「推行有機
農業計劃」）規定，向鹿草鄉公所請領嘉義縣政府核撥之補助款
？能否僅因上訴人甲○○違反本件肥料採購案之申領核撥補助款
程序，遽謂其有圖使乙○○獲得新台幣（下同）二十九萬元補助
款之不法利益？又依原判決認定之事實，本件肥料採購案係於八
十二年六月二十八日始經鹿草鄉公所公開比價，並由台茂公司以
一百萬元得標，乙○○則以台茂公司保證人之名義，負責前開得
標肥料之供應，且於同年月三十日與鹿草鄉公所訂立買賣合約書
，約定乙○○應於訂約當日前，將本件肥料送交鹿草鄉公所，檢
具農民已領訖所申購肥料而製作之「鹿草鄉計劃補助有機質肥料
印領清冊」（下稱本件印領清冊），函報嘉義縣政府核撥二十九
萬元之補助款，則前開買賣合約所定條款，幾乎係履行不能，應
為無效，是乙○○如已發送逾五千包之肥料，能否僅因其遲延三
日始交付肥料及違反行政作業程序，即認其已違約而不得請領補
助款？嘉義縣政府是否因此就不同意核撥補助款？乙○○究已交
付若干肥料予申購農民？凡此均與甲○○之利益攸關，原審未予
究明，遽論以圖利罪，自難謂為適法。(二)、原判決論處甲○○共
同依據法令從事公務之人員，對於主管之事務，直接圖利罪刑，
但對本件肥料採購案如何之屬甲○○主管之事務，卻未於事實欄
明白認定並於理由內予以說明，於法亦有未合。(三)、本件甲○○
行為後，貪污治罪條例第六條第一項第四款之圖利罪，曾經二度
修正，而依九十年十一月七日修正公布之該罪條文，係以「明知
違背法令」、「直接或間接圖自己或其他私人不法利益」，且「
因而獲得利益」為其構成要件，已較修正前為限縮而對甲○○有
利。本件乙○○所交付之肥料數量，如已超過台茂公司與鹿草鄉
公所訂立合約之五千包，則甲○○究係如何明知違背法令並圖取
私人之不法利益？乙○○於扣除成本後實際上究圖得若干不法利
益？所圖得不法利益倘在五萬元以下，甲○○有無貪污治罪條例
第十二條第一項減輕其刑規定之適用？原審均未予說明，逕論處
甲○○圖利罪刑，洵非適法。上訴人甲○○、乙○○（下稱被告
等）上訴意旨略稱：(一)、原判決認定乙○○於八十二年間犯共同
行使公務員登載不實公文書罪，但刑法第二十八條關於共同正犯
之規定，嗣已於九十五年七月一日修正施行，原審就該法條未為
新舊法比較，又未說明理由，自嫌理由不備。(二)、原判決既認如
其附表所示之施國治等三十六位農民，均在本件印領清冊上蓋章
並已繳交配合款、領取本件肥料，亦即俱已受領每包肥料六十元
之補助款，乙○○就此部分應未取得任何不法利益，原判決卻認
乙○○仍獲有全部二十九萬元之不法利益，亦屬理由矛盾。(三)、
原判決就被告等涉犯共同行使公務員登載不實公文書犯行部分，
認本件印領清冊所載除其附表所示者以外之農民為被害人，但對
該農民究係何人，未予敘明，並有理由欠備之違誤。(四)、證人林
添丁在本件印領清冊上所補載之內容，係表示其與林張金治有購
買本件肥料，但原判決附表卻未記載林添丁、林張金治亦有購買
肥料之事實，並嫌理由矛盾。(五)、林添丁如未購買本件肥料，卻
在本件印領清冊上記載所有土地之面積等事項，原判決認其係「
不知情」，與被告等並不成立行使公務員登載不實公文書罪之共
同正犯，惟未敘明理由，洵屬理由欠備。(六)、原判決就被告等本
件所為，究如何足以生損害於本件印領清冊所載除施國治、柯朝
宗、雷瑞典、陳進福、陳按超、柯龍在等（下稱施國治等）如其
附表所示者以外之農民及公眾，未予說明，於法亦有未合。(七)、
本件肥料不論嘉義縣政府每包有無補助六十元，乙○○均係以每
包二百元賣予農民，並未取得額外利益，原判決認乙○○獲有二
十九萬元之不法利益，顯有判決不依證據之違法。(八)、「推行有
機農業計劃」之政策目的在補助農民，使農民獲有利益，本件印
領清冊所載實際已受領肥料之農民，既均符合該計劃之補助資格
，則縱甲○○於執行前開政策過程中有所不當，使該清冊所載農
民受有政府補助之利益，亦無不法可言，原判決遽以圖利罪相繩
，難認為適法。(九)、原判決認定乙○○就不實登載本件印領清冊
並持以向嘉義縣政府行使之犯行，僅與施國治、柯朝宗、雷瑞典
（柯朝宗、雷瑞典均經判刑確定）有犯意聯絡及行為分擔，並未
認甲○○、吳登昆參與前開犯行及在本件印領清冊上核章，但理
由內卻謂乙○○就上開犯行，除與施國治、柯朝宗、雷瑞典外，
尚與甲○○、吳登昆（業經判刑確定）為共同正犯，則其理由說
明甲○○、吳登昆亦為前開犯行之共同正犯乙節，即失其事實依
據。(十)、原判決既認定本件印領清冊所載除施國治等人以外之農
民確蓋用印章於該清冊上，是該等農民顯已參與該清冊之製作，
原判決卻未併論上開農民以公務員登載不實公文書罪之共同正犯
，確有未當。(十一)、本件肥料採購案係經鹿草鄉鄉長蔡遜章（業經
判決無罪確定）核定，蔡遜章並在本件印領清冊及鹿草鄉公所檢
送該清冊函請嘉義縣政府核撥補助款之公函上核章，嗣又在八十
二年六月二十五日陳龍蟠之簽上批示：共採購五千包肥料，將補
助款均分，每包補助六十元，及在同年月二十六日吳登昆擬採購
肥料之簽上批示：採購保青基肥、保青一號有機肥各二千五百包
。何以其竟不負共同圖利或行使公務員登載不實公文書等罪責？
原判決未予說明，尚嫌理由不備。(十二)、公務員登載不實公文書罪
為身分犯，原判決既認製作前揭鹿草鄉公所公函之公務員陳龍蟠
不成立犯罪，對不具公務員身分之乙○○如何能成立該罪之共同
正犯，則未敘明理由；原判決又認甲○○於八十二年六月十日在
鹿草鄉村里幹事會議中，裁示原對農民申購本件肥料數量之調查
結果無效，係屬圖利乙○○之部分行為，但就吳登昆並未參與該
項裁示，如何能與甲○○成立圖利罪之共同正犯，復未說明。均
嫌理由欠備。(十三)、本件肥料採購案係經鹿草鄉公所先行報請嘉義
縣政府核准，再經公開比價後，始與台茂公司訂立買賣合約，該
鄉公所依約自有受領肥料及付款之義務，則縱認乙○○交付肥料
遲延，亦僅生應否負民事責任之問題。另依施國治所提出農戶購
買名冊及數量清冊記載，蔡土城等人之證述，乙○○似已依約交
付相當數量之肥料予申購農戶，原判決又認乙○○交予鹿草鄉公
所之肥料，已超過合約數量，乙○○自得依「推行有機農業計劃
」規定，向鹿草鄉公所請領全部或部分之補助款，不能僅因其違
反申領核撥補助款之程序，或交貨有所遲延，即謂其獲有全部共
二十九萬元之不法利益，並據予論罪科刑。上訴人甲○○上訴意
旨另略稱：(一)、本件檢察官係以乙○○僅交付三千七百包肥料予
農民，依約尚不足一千三百包，竟向鹿草鄉公所領取全部補助款
為由，認甲○○涉犯圖利罪嫌而提起公訴，顯認乙○○有權領取
三千七百包肥料之補助款，原判決卻認乙○○對全部肥料補助款
均不得領取，有對未經起訴之事實予以判決之違法。(二)、依「推
行有機農業計劃」規定，本件肥料係由鹿草鄉公所統一採購後，
再由承包商會同村幹事以服務到家方式發予申購農民，蔡遜章並
於陳龍蟠之簽上批示：於採購肥料後，分配予各村銷售，未售完
，即退回廠商。足見本件肥料無須先由鹿草鄉公所驗收，再分送
予各村之必要，原判決為相反之認定，尚難認為適法云云。
惟查：原判決綜合全案證據資料，本於事實審法院職權推理之作
用，認定被告等確有其事實欄所載之犯行，因而撤銷第一審關於
被告等部分之判決，比較新舊法後，變更起訴法條，依修正前刑
法牽連犯規定，從一重論處甲○○共同依據法令從事於公務之人
員，對於主管之事務，直接圖利罪刑（依刑法第五十九條規定酌
量減輕其刑後，量處有期徒刑二年七月，褫奪公權二年）；論處
乙○○共同行使公務員明知為不實之事項，而登載於職務上所掌
之公文書，足以生損害於公眾及他人罪刑（量處有期徒刑一年，
減為有期徒刑六月）。均已詳細說明其採證認事之理由。所為論
斷，亦俱有卷證資料可資覆按。對於依「推行有機農業計劃」規
定，本件肥料採購案之經費為一百萬元，其中二十九萬元由嘉義
縣政府撥款補助，餘為申購肥料農戶之自繳配合款，該案須先由
鹿草鄉各村辦公室接受農戶申購登記，並將登記購買數量送請該
鄉公所農業課彙集後，簽由總務單位統一向台茂公司採購，再將
本件肥料交鹿草鄉各村分發予各申購農民，鹿草鄉公所嗣始製作
各申購農民已領訖肥料、繳交配合款之本件印領清冊，持向嘉義
縣政府領取二十九萬元補助款，再轉發予台茂公司，然乙○○係
於八十二年六月二十八日以台茂公司之名義，向鹿草鄉公所標得
本件肥料，並於同年月三十日與鹿草鄉公所訂立買賣合約，卻未
依約於訂約當日前將本件肥料送交各申購農民並收取配合款，竟
以內容登載不實之本件印領清冊，送交有共同犯意聯絡及行為分
擔之鹿草鄉公所秘書甲○○，轉交亦有前開犯意聯絡及行為分擔
之該鄉公所承辦農業課長吳登昆，據以鹿草鄉公所公函送請嘉義
縣政府核撥二十九萬元補助款，嗣鹿草鄉公所即將該補助款交予
乙○○領取，使原不能請領補助款變為可請領，如何已足認定甲
○○、吳登昆有共同對於主管事務，直接圖使乙○○獲取二十九
萬元不法利益之圖利犯行；乙○○雖諉稱其嗣交予鹿草鄉各申購
農民之肥料，總數已超過合約所定之五千包云云，縱認屬實，如
何之與甲○○前開已成立之圖利犯行不生影響；依憑甲○○之供
述，證人陳龍蟠之證詞，如何堪認本件印領清冊係屬公務員職務
上所掌之公文書；吳登昆、甲○○以內容登載不實之本件印領清
冊函報嘉義縣政府，請予核撥補助款，所為如何之足以生損害於
鹿草鄉公所公文書之正確性及該印領清冊上所載除施國治等如其
附表所示確有蓋章並繳交配合款而領到肥料者以外之農民；乙○
○與施國治、雷瑞典、柯朝宗等人雖均非公務員，然因與具公務
員身分之甲○○、吳登昆共犯行使公務員登載不實公文書罪，如
何之仍應論以共同正犯；吳登昆就所犯對主管事務圖利及行使公
務員登載不實公文書等二犯行，如何之分別與甲○○，或與乙○
○、施國治、柯朝宗、雷瑞典，有犯意聯絡及行為分擔而為共同
正犯；依據吳登昆之供述，證人翁敬斌、陳龍蟠之證述，及卷附
「推行有機農業計劃」之規定，本件肥料如何之應由乙○○於八
十二年六月三十日前送交鹿草鄉公所驗收後，再由該鄉公所分送
至各村交予申購之農民。亦皆已詳加說明。檢察官上訴意旨(一)，
被告等上訴意旨(二)、(六)、(七)、(八)、(十二)、(十三)，甲○○上訴意旨(二)，
就原判決前揭之論斷，究有何違背經驗法則或論理法則等違法情
形，並未依據卷內資料為具體之指摘，仍各執前揭陳詞，據以指
摘原判決為違背法令，係對於原判決已說明事項及屬原審採證認
事職權之適法行使，持憑己見而為不同之評價，且重為事實之爭
執，均與法律規定得為第三審上訴理由之違法情形，不相適合。
且查：(一)、原判決事實係認定甲○○原為鹿草鄉公所秘書，與該
鄉公所原農業課長吳登昆，均係依據法令從事於公務之人員，為
使乙○○順利承包本件肥料採購案以獲利，竟共同基於對於自己
職務上主管之事務圖利乙○○之犯意，由甲○○於八十二年六月
十日在鹿草鄉村里幹事會議上裁示，原受理農民申購肥料登記而
數量不足之調查結果無效，由其另選農戶登記，其亦明知乙○○
於尚未依合約將五千包肥料送交鹿草鄉公所前，即將空白之本件
印領清冊交由施國治、雷瑞典、柯朝宗，分別持向熟識之農民佯
稱：欲申購政府補助之有機肥料者，須先登記云云，以騙取該農
民在本件印領清冊上蓋章並填載姓名、耕地地號、面積等資料，
並由乙○○於該清冊內虛偽填載各該農民已領取之補助款金額等
項，竟將乙○○所交付之前開清冊，轉交予吳登昆，並迫令吳登
昆儘速辦理，旋經吳登昆、甲○○及蔡遜章逐級核章後，將本件
印領清冊函請嘉義縣政府准撥補助款，使不知情之嘉義縣政府承
辦人員據以核撥二十九萬元補助款予鹿草鄉公所，嗣即由乙○○
如數領取該款，計甲○○、吳登昆對於主管事務直接圖使乙○○
獲得二十九萬元之不法利益等情，理由內並說明：「甲○○既自
承係鹿草鄉公所秘書，自屬係依法令服務於公務之人員……乃竟
對其主管之事務，以上開偽造文書違背法令之方法，直接圖利被
告（上訴人）乙○○，使獲得不法利益，核係犯八十五年十月二
十三日修正公布前貪污治罪條例第六條第一項第四款之對於主管
事務直接圖利罪……」，對本件肥料採購案如何之屬甲○○主管
之事務，業於事實欄明白認定，並已於理由內加以說明；又原判
決已敘明甲○○為前開圖利行為後，該圖利罪迭於八十五年十月
二十三日、九十年十二月七日經二度修正公布，但甲○○所為均
該當於修正前及修正後該罪之構成要件，經比較新舊法後，應適
用對其最有利之八十五年十月二十三日修正公布前之法律（按該
罪關於「明知違背法令」之「法令」，固又於九十八年四月二十
二日修正公布為明知違背「法律、法律授權之法規命令、職權命
令、自治條例、自治規則、委辦規則或其他對多數不特定人民就
一般事項所作對外發生法律效果之規定」，並於同年月二十四日
生效，然此乃實務見解之明文化，其構成要件及處罰輕重與九十
年十二月七日修正公布者相同，要無比較適用之問題，原審就此
未一併為新、舊法之比較適用，尚無不合，附此敘明），且甲○
○係因違反法定程序及以偽造文書之違法方式，圖使原不能請領
補助款之乙○○變為可請領，而獲取二十九萬元之不法利益。檢
察官上訴意旨(二)、(三)所指，與卷內資料不相符合，顯非依卷內資
料執為指摘，亦與法律規定得為第三審上訴理由之違法情形，不
相適合。(二)、刑法部分條文於九十四年一月七日修正通過，並於
九十五年七月一日施行，其中刑法第二十八條條文內容，雖由「
二人以上共同實施犯罪之行為者，皆為正犯」，修正為「二人以
上共同實行犯罪之行為者，皆為正犯」，此項條文用語之修正，
不影響本件之論罪科刑，亦無有利、不利情形，應適用裁判時法
律論以共同正犯。原判決就乙○○共同行使公務員登載不實公文
書犯行部分，雖未為新舊法比較，而逕行適用裁判時之刑法第二
十八條規定；又原判決事實欄雖僅認定被告等於登載內容不實之
本件印領清冊後，即將該清冊函送予嘉義縣政府，而共同行使公
務員明知不實事項而登載於職務上所掌之公文書，足以生損害於
該公文書之正確性及印領清冊上所載除施國治等如其附表所示確
有蓋章並繳交配合款而領到肥料者以外之農民等情，對本件印領
清冊上所載除施國治等如其附表所示者以外之農民究係何人，疏
未詳載，稍嫌簡略，但卷附本件印領清冊既已載明各農民之名單
，則該清冊上除施國治等附表所示者以外之農民究係何人，即仍
可確定；另原判決事實欄係記載：吳登昆於審核甲○○所交付之
印領清冊時，因清冊上所載肥料尚不足合約所訂之五千包，乃將
此情告知乙○○，乙○○即囑不知情之林添丁，於前開印領清冊
上補載林添丁及林張金治之土地地號、面積等資料，交回乙○○
在其上填載不實之申購肥料數量及補助金額後，再轉交吳登昆據
以函送嘉義縣政府等情，亦即認定林添丁、林張金治二人實際上
並未購買本件肥料，此與其附表未將林添丁、林張金治列載於申
購本件肥料之農民名單中，二者並無不符；再原判決事實欄已認
定乙○○就行使公務員登載不實公文書之犯行，除與施國治、柯
朝宗、雷瑞典外，並與甲○○、吳登昆間有犯意之聯絡及行為分
擔，此與理由內論斷乙○○就上述犯行與甲○○、吳登昆、施國
治、柯朝宗、雷瑞典為共同正犯，亦無齟齬不一。尚無被告等上
訴意旨(一)、(三)、(四)、(九)所指理由不備、理由矛盾及理由失其依據
之違誤。(三)、原判決係認定蔡遜章就甲○○、吳登昆共同對主管
事務直接圖利乙○○及共同行使公務員登載不實公文書等犯行，
並不知情，而本件蔡遜章被訴涉犯對主管事務直接圖利等罪嫌部
分，經原審更(一)審審理結果，以蔡遜章於處理本件肥料採購案時
，雖有批示購買保青基肥及保青一號有機肥，但所批示價格與市
價相當，亦無證據證明其有圖利乙○○之犯意及知悉本件印領清
冊內容有登載不實情事等理由，判決蔡遜章無罪確定；原判決並
認定林添丁對被告等共同行使公務員登載不實公文書之犯行不知
情，亦未參與。則其對究竟如何憑以認定蔡遜章、林添丁就被告
等前開犯行為不知情乙節，雖疏未敘明，理由稍欠周延，但顯然
於判決無影響，依刑事訴訟法第三百八十條規定，自不得據為上
訴第三審之理由。(四)、原判決以如其附表所示之農民均已陳明，
其等雖在本件印領清冊上蓋章，但其等於繳交每包肥料一百四十
元之配合款後，確已受領本件肥料，說明前開農民並未因被告等
共同行使公務員登載不實公文書犯行而受有損害，並非論斷前開
農民均知情並參與被告等之前項犯行；又依起訴書所載，檢察官
係以甲○○與吳登昆等基於共同圖利乙○○之犯意，在內容登載
不實之本件印領清冊上核章後，於八十二年六月三十日即乙○○
尚未發送本件肥料之前，將該清冊函報嘉義縣政府，使該縣政府
核撥補助款，嗣乙○○自同年七月三日起，僅先後指示貨車司機
載運三千七百包肥料予施國治銷售，其餘一千三百包肥料則未供
貨，亦未將此部分已領取之補助款退還嘉義縣政府，計甲○○、
吳登昆等對於主管或監督之事務，使乙○○得利二十九萬元，因
認甲○○、吳登昆等均涉犯修正前貪污治罪條例第六條第一項第
四款之圖利等罪嫌，而提起公訴（見起訴書第三頁正、反面、第
七頁反面），亦即認甲○○等係圖利乙○○二十九萬元。被告等
上訴意旨(十)指原判決應論如其附表所示除施國治等人以外之農民
共犯行使公務員登載不實公文書罪，甲○○上訴意旨(一)指起訴書
係認乙○○有權領取三千七百包肥料部分之補助款各云云，均不
無誤會。綜上所述，本件檢察官及被告等此部分上訴意旨所指，
與法律規定得為第三審上訴理由之違法情形不相適合，其等上訴
違背法律上之程式，均應予駁回。原判決認被告等牽連犯刑法第
二百十四條之使公務員登載不實文書部分，核屬刑事訴訟法第三
百七十六條第一款所列不得上訴於第三審法院之罪名，牽連之對
於主管事務直接圖利或行使公務員登載不實公文書等重罪部分，
檢察官及被告等之上訴既均不合法，無從為實體上審理，使公務
員登載不實文書輕罪部分，自無從適用審判不可分原則，併同為
實體上審判，亦應從程序上予以駁回。
據上論結，應依刑事訴訟法第三百九十五條前段，判決如主文。
中    華    民    國  九十九  年    十    月    七    日
                      最高法院刑事第六庭
                          審判長法官  謝  俊  雄
                                法官  陳  世  雄
                                法官  魏  新  和
                                法官  徐  文  亮
                                法官  吳  信  銘
本件正本證明與原本無異
                                      書  記  官
中    華    民    國  九十九  年    十    月   十二   日
                                                      Ｑ

司法院資訊處製作；財團法人民間司法改革基金會備份。
